臺灣臺北地方法院民事判決　　　　　　　95年度保險字第63號
原　　　告　東元電機股份有限公司
法定代理人　劉兆凱
訴訟代理人　甲○○
參　加　人　超捷國際物流股份有限公司
法定代理人　戊○○
訴訟代理人　乙○○
被　　　告　國泰世紀產物保險股份有限公司
法定代理人　己○○
訴訟代理人　黃智絹律師
上列當事人間請求給付保險金事件，本院於民國96年6月22日言
詞辯論終結，判決如下：
    主      文
被告應給付原告美金貳萬柒仟佰壹拾陸元角捌分，及自民國
九十六年六月十四日起至清償日止，按年息百分之五計算之利息
。
原告其餘之訴駁回。
訴訟費用新台幣壹萬零壹佰壹拾元由被告負擔。
本判決於原告以新台幣拾萬元供擔保後，得假執行；但被告如
以新台幣捌拾柒萬壹仟佰玖拾貳元為原告預供擔保，得免為假
執行。
原告其餘假執行之聲請駁回。
    事實及理由
壹、程序方面
一、按就兩造之訴訟有法律上利害關係之第三人，為輔助一造起
    見，於該訴訟繫屬中，得為參加。民事訴訟法第58條第1項
    定有明文。查本件保險標的即系爭貨物之運送人為超捷國際
    物流股份有限公司 (下稱超捷公司)，超捷公司就應否依系
    爭保險契約理賠，有法律上之利害關係，是超捷公司聲明參
    加原告訴訟，核與前揭法條規定相符，自應准許。
二、原告法定代理人原為丙○○，嗣改由劉兆凱擔任，原告並於
    民國96年5月31日具狀聲明承受訴訟 (見卷內第145頁)，核
    與民事訴訟法第170條、第175條規定相符，應予准許。
貳、實體方面
一、原告主張：原告向被告投保貨物保險，被告並於93年6月1日
    出具保險單予原告，該保險範圍包括協會偷竊、竊盜、未能
    運抵條款等。嗣原告於94年8月份委由參加人超捷公司(ORIE
    NTAL LOGISTICS GROUP LTD.,)運送液晶電視零件至西班牙
    巴塞隆納，並由參加人超捷公司簽發編號KEBCN0000000之載
    貨證券，而參加人超捷公司再將系爭貨物交由訴外人泛捷股
    份有限公司 (下稱泛捷公司)運送，由泛捷公司負責將貨物
    運抵目的地原告客戶之工廠。惟參加人超捷公司之西班牙代
    理人A.G.C.INTERNACIONAL S.A.(下稱A.G.C.公司)於95年2
    月20日明文表示系爭貨物業已遺失，因系爭貨物之受貨人未
    能領取貨物，而原告即於95年1月10日通知被告出險，並再
    於95年4月10日以存證信函催促被告給付保險金，但仍遭被
    告拒絕，因被保險人即原告投保之系爭貨物既已喪失，保險
    人即被告自應依約理賠，並聲明如主文所示及願供擔保請准
    宣告假執行。
二、被告辯以：系爭貨物原告係於94年8月13日裝船出口至西班
    牙巴塞隆納，預計於同年9月14日抵達目的地，若有遺失之
    情形，原告最遲應於94年10月13日知悉，彼時即應通知被告
    ，然原告遲於95年1月10日始通知被告貨物滅失之情形，此
    時距離貨物預計抵達目的地之時間，已超過3個月之久，則
    依海商法第151條之規定，應視為無損害，原告自不得請求
    被告給付保險金。又依兩造間所簽訂之合約第15項第2款規
    定，如投保貨物於到貨時發現短少、遺失或包裝破損時，須
    有實際運送之人出具事故證明文件，而同合約第16項第5款
    亦約定，申請理賠時需提出運送人出具之證明文件或異常報
    告以證明損失程度。而原告於事發3、4個月後突通知出險，
    除參加人超捷公司之國外代理A.G.C.公司簡要陳述表示貨物
    遺失外，並無法依約提出實際運送人依海運實務例行簽署之
    任何貨物遺失證明文件，故原告除未交齊申請理賠之證明文
    件，尚未能請求理賠外，亦違海運實務甚明。再者，系爭貨
    物之運送方式為併裝/併拆 (即LCL/LCL)，故貨櫃抵達卸貨
    地貨櫃場必須先行拆櫃，若有滅失，必會有貨櫃場之拆櫃短
    少報告可資證明，惟原告及參加人均未能提出上述之資料佐
    證。此外，本件保單上雖載有「Institute Theft,Pilf er
    age And Non-Delivery Clause」，其中Non-Delivery，並
    非指只要沒有送達，即屬出險，而係仍應有發生貨物滅失之
    情形，方為該條保障之範圍。另本件保單係適用ICC(A) Air
    條款，依該條款第2.6「本保險不保下列各項損失及費用：
    主因為延滯引起的損失或費用，包括承保之危險事故所引起
    的延滯在內。」[即ICC(A)第4.5]之規定，因運送遲延所致
    之損害，係除外不保之範圍，被告即亦無須給付保險金。又
    系爭貨物若如參加人所述已於94年9月10日抵達巴塞隆納，
    嗣於貨櫃運送場因貨物誤裝將貨物運至利瑪索 (Limassol)
    ，系爭貨物並於95年1月13日遭海關拍賣，則依兩造保單所
    適用之ICC(A)條款第8規定，本件即應於94年11月11日終止
    (即自最終卸貨港完成卸載後起算屆滿60天)，而系爭貨物因
    拍賣而發生滅失，則因已於保險契約效力終止之後，則非被
    告應負責之範圍。縱令系爭保險契約未終止，惟貨物滅失之
    原因係因久未報關而為海關所拍賣，則依ICC(A)條款第6.2
    ，亦屬不保事項。而系爭貨物抵目的港後被誤送至利馬索時
    ，承攬運送人對於將貨物回運巴賽隆納互相推諉，甚至在已
    被要求以空運運回之情形下，仍不積極處理，則依ICC(A)第
    4.5規定，亦非被告應理賠之範圍。並聲明：(一)原告之訴及
    假執行之聲請均駁回。(二)願供擔保，請准宣告免為假執行。
三、參加人超捷公司則以：系爭貨物係採取DDU BARCELONA之模
    式，係由受貨人於巴塞隆納將提單繳回本公司當地代理A.G.
    C.司換取小提單後，向泛捷公司當地代理THROUGH CONSOLDAT
    ED TRANSPORT公司 (下稱T.C.T.公司)辦理相關手續，再由
    T.C.T.公司安排將貨物送抵受貨人工廠。然本公司於94年10
    月份接獲原告通知，表示貨物未送達客戶工廠，參加人即要
    求泛捷公司迅速調查系爭貨物遺失之問題，同時並要求本公
    司代理A.G.C.公司於當地進行調查，惟系爭貨物運送係由泛
    捷公司代理T.C.T.公司於目的港負責拆櫃，而A.G.C.公司與
    泛捷司代理T.C.T.公司所使用之倉庫有合作關係，經向倉庫
    查詢得知經清倉後並未發現系爭貨物，為此，A.G.C.公司乃
    出示函件確認「Shipment was loss and did not arrive
    to consignee」以說明受貨人確實未收到系爭貨物。嗣發現
    系爭貨物業於94年9月10日運抵巴塞隆納，而貨櫃運送場因
    貨物誤裝而又將貨物運送至利瑪索 (Limassol)，系爭貨物
    已於95年1月13日遭該地之海關拍賣，故系爭貨物確已滅失
    ，被告自應依系爭保單給付保險金予原告等語。
四、兩造不爭執之事實：
  (一)原告向被告投保貨物保險，被告並於93年6月1日簽具保險單
    ，嗣原告於94年8月份委由參加人超捷公司運送系爭貨物至
    西班牙巴塞隆納，參加人超捷公司並於94年8月13日發出提
    單，而參加人超捷公司再將該貨物委由泛捷公司運抵目的地
    原告客戶之工廠。參加人超捷公司西班牙之代理人A.G.C.公
    司於95年2月20日明文向原告表示系爭貨物已遺失。後經查
    證，系爭貨物於94年9月10日已抵達巴塞隆納，因誤裝而將
    其又運送至利瑪索，嗣於95年1月13日遭該地之海關予以拍
    賣(見卷內第9頁、第10頁、第48頁、第113頁)。
  (二)原告於95年1月10日通知被告出險，並再於95年4月10日以存
    證信函催促被告給付，但仍遭被告拒絕給付保險金。
  (三)若被告應理賠原告，依系爭保險契約所應理賠之金額為美金
    27316.38元。
五、被告不得依海商法第151條規定，免除給付保險金之責：
  (一)按要保人或被保險人，自接到貨物之日起，一個月內不將貨
    物所受損害通知保險人或其代理人時，視為無損害。海商法
    第151條定有明文。核其立法之目的，應係針對貨物運抵目
    的地而由受貨人接到貨物時，賦予受貨人須於一個月檢查之
    義務，倘其未於一個月內為檢查並將發生貨損之情形通知保
    險人時，為避免保險關係懸而未決，即予免除保險人理賠之
    責任。質言之，上開條文係指貨物發生損害之情形，尚不包
    括貨物發生滅失之狀況，故一旦貨物發生滅失時，因受貨人
    並無檢查貨物之可能，自無本條文之適用，應先敘明。
  (二)經查，系爭貨物於94年9月10日運抵巴塞隆納，因誤裝而將
    其又運送至利瑪索，嗣於95年1月13日遭該地之海關予以拍
    賣，是系爭貨物不但未實際運抵於受貨人處，受貨人亦未曾
    領取，其後更遭拍賣滅失而復不可得，此有證人庚○○所提
    出之E-MAIL資料及海關拍賣證明乙份在卷可稽 (見卷內第82
    頁至第91頁、第113頁)，併為被告所不爭。另證人丁○○亦
    於95年10月24日到庭證稱：「〔法官：(提示原證物二)有無
    看過載貨證券，是何人所發? 〕是我簽發的，下面是我簽名
    的，貨就我所知，當初我們接到原告沒有收到貨，時間我不
    太記得，在提單簽發之後一個多月到二個月期間，收到原告
    通知，說系爭貨物沒有到受貨人手上‥」等語 (見卷內第62
    頁)，是系爭貨物雖曾運抵目的港巴塞隆納，惟因遭誤裝而
    運抵他處，故系爭貨物之受貨人並未實際受領貨物，自無法
    檢查貨物是否受有損毀之情形，亦無從加以計算其檢查貨損
    之期間，更何況，系爭貨物亦於他處 (即利馬索)遭拍賣而
    告滅失屬實，是本件之情形依首揭之說明，自無適用海商法
    第151條規定之餘地，故被告抗辯本件提單簽發日為94年8月
    13 日，若依證人丁○○所言，至遲以2個月計，原告應於94
    年10月13日即應已知悉貨物未送達，卻遲至95年1月10日始
    為通知，依海商法第151條規定即應視為無損害，不負理賠
    責任云云，容有所誤，應不可採。
六、被告應依系爭保險契約理賠：
  (一)按「保險契約之解釋，應探求契約當事人之真意，不得拘泥
    於所用之文字，如有疑義時，以作有利於被保險人之解釋為
    原則。」，保險法第54條第2項定有明文。準此，於保險契
    約制式採用協會條款與當事人間個別約定條款有所不符而有
    疑義時，即應依上述保險法之規定，做有利於被保險人之解
    釋，致於解釋後保險人所承受之不利益，保險人即得經由其
    精算程序加以調整，由被保險人承擔該契約不明確之疑義，
    實非被保險人應受生效保險契約保障之真諦。
  (二)經查，兩造於93年6月30日所訂立「貨物運輸保險長期預約
    保險單第1501-OP005號」 (見卷內第179頁至第185頁，下稱
    系爭保險單)，其中第8條約定：「八、航程：自世界各地至
    世界各地，並自賣方/出貨人之倉庫起，至買方/受貨人之倉
    庫或其指定處所為止。其貨物保險之承保效力自貨物離開保
    單所載起運地點之倉庫或儲存處所時開始生效，並於通常運
    輸過程中繼續有效，訖於貨物到達保單載明目的地之受貨人
    指定儲存處所或其最終倉庫時終止 (兩者以最後到達者為準
    ) ，包括運輸時之裝卸風險；包含轉運港風險及目的港到受
    貨人最終倉庫 (含受貨人指定儲存處所及最終倉庫間之運送
    。」，是則該條文可知，系爭貨物保險期間，係始於賣方/
    出貨人之倉庫，迄於運抵買方/受貨人倉庫或其指定處所為
    止。雖系爭保險單第11條有關保險條件及保險費率規定中之
    承保條件，係依ICC(A)條款，而該條款「第三節保險效力的
    開始與終止」中第8條規定，其保險契約效力終止，除有系
    爭保險單第8條約定訖於貨物到達受貨人指定儲存處所或其
    最終倉庫時之情形外，尚包括：「‥以迄運輸至下述情形之
    一時為止：‥8.1.2至本保險單所載目的地或中途之任何其
    他倉庫或儲存處所而為被保險人用作：8.1.2.1通常運輸過
    程以外之儲存或8.1.2.2分配或分送或8.1.3至所保貨物自海
    輪在最終卸貨港完全卸載後起算屆滿60天。上述3種終止情
    形，以其先發生者為準。」，與前述兩造個別約定之條款並
    不一致，而生疑義，惟參諸前述保險法第54條第2項規定及
    說明，並審酌若依上述ICC(A)條款解釋系爭保險契約，將使
    上述兩造個別約定條文形同具文而不利原告，乃認系爭保險
    契約之保險契約應依兩造個別約定之內容定保險期間。準此
    ，被告依ICC(A)條款抗辯系爭保險契約已終止云云，對原告
    實屬不公，並不可採。
  (三)被告雖以系爭貨物係因久未報關為海關所拍賣，辯稱依ICC(
    A)條款第6.2，屬不保事項云云，惟查，上述條款第6之明文
    經綜合觀察，係屬戰爭排除條款，此觀第6.1規定即明，亦
    即該條所不保者，限於與戰爭有關之事項，暫不論系爭貨物
    運送期間於運送途中並無何戰爭情事發生，就系爭貨物遭海
    關拍賣之原因，亦未落入上述條款所明定之捕獲、扣押等範
    圍，是被告援引上述條款，抗辯系爭貨物遭拍賣屬不保事項
    云云，要屬無據，並不可採。
  (四)被告另以本件係延滯導致貨物被拍賣而生滅失之保險事故，
    依ICC(A)第4.5規定，抗辯本件屬被告不保事項云云。惟查
    ，上述第4.5規定，其目的在限定保險人所承保之風險，僅
    及於保險利益本身 (即保險標的之價值)，而不及於買受保
    險契約要保人應依其與第三人間原因關係所應負交付標的物
    外之給付遲延等契約責任，是以，該規定所不保者，應僅限
    於保險標的給付遲延之契約責任，而不及於保險標的本身，
    是以被告以上述規定，抗辯系爭貨物係因遲延遭拍賣，屬不
    保事項云云，亦屬有誤，而不可採。至被告抗辯承攬運送人
    對於將系爭貨物回運巴賽隆納互相推諉云云，亦僅屬被告於
    理賠後究否對其等追索之問題，而無礙系爭保險事故已發生
    ，系爭保險契約並未終止，被告應依約理賠之事實。
  (五)末查，系爭保險契約第15條、第16條（見卷內第24頁）明定
    ，原告於索賠時有檢具證明文件之義務，而本件原告於95年
    1 月10日向被告請求出險時，並未提出系爭貨物遭海關拍賣
    之證明，原告係遲至訴訟中之96年5月23日方提出證明，並
    經被告於同年月29日不加爭執（見卷內第131頁）等情，既
    為兩造所不爭，則依上述明文，被告所應負之給付遲延責任
    ，即應自被告受通知不爭執證明文件後第16日即96年6月14
    日起算，原告請求自95年1月25日起算云云，其中95年1月25
    日至96年6月13日之部分，尚屬無據，不應准許。
七、綜合以上，系爭保險契約並未終止；被告不得依海商法第15
    1條規定，免除給付保險金之責；被告依ICC(A)第4.5、第6.
    2抗辯非屬有據等，均堪認定，從而，原告依系爭保險契約
    ，請求被告給付美金27,316.38元及自96年6月14日起算至清
    償日止按年息5%計算之利息，即有理由，應予准許，至其超
    過該部分之利息主張，與系爭契約約定不符，不應准許，應
    予駁回。又兩造分別聲明願供擔保，聲請宣告假執行或免為
    假執，就上原告勝訴部分，核無不合，爰分別以新台幣酌定
    相當擔保金額准許之。又原告敗訴部分，其假執行之聲請已
    失所依附，應併駁回。
八、訴訟費用負擔之依據：民事訴訟法第79條。
中　　華　　民　　國　　96　　年　　8 　　月　　10　　日
                      民事第三庭  法　官　詹駿鴻
以上正本係照原本作成
如對本判決上訴，須於判決送達後20日內向本院提出上訴狀
中　　華　　民　　國　　96　　年　　8 　　月　　10　　日
                  　　    　　　　書記官　官碧玲
